【裁判字號】    92,上訴,1756
【裁判日期】    921023
【裁判案由】    偽造文書
【裁判全文】
臺灣高等法院高雄分院刑事判決                  九十二年度上訴字第一七五六號
    上  訴  人
    即  被  告  乙○○
右上訴人因偽造文書案件，不服臺灣高雄地方法院九十一年度訴字第一九七三號中華
民國九十二年七月三十一日第一審判決（起訴案號：臺灣高雄地方法院檢察署九十一
年度偵字第一一五七六號），提起上訴，本院判決如左：
      主  文
原判決撤銷。
乙○○行使變造私文書，足以生損害於他人，處有期徒刑參月，如易科罰金，以參佰
元折算壹日。
變造之離婚協議書壹紙沒收。
      事  實
一、乙○○與甲○○係夫妻關係，二人因感情不睦，遂於民國九十年十月十八日，前
    往高雄市前金區市○○路一九八號于志良律師事務所，由該事務所人員張嘉生代
    筆書寫及見證簽訂離婚協議書（下稱協議書）一式三份，雙方簽畢，乙○○即取
    走該協議書三份及甲○○之印章，詎乙○○竟未經甲○○之同意，於同年月十八
    、十九日間，在不詳處所，擅自將三份協議書第三項第一款（女方願自民國九十
    年十月三十一日起按月給付新台幣壹萬元予男方，共應給付拾萬元。）其中之「
    拾」均刪改成「每月壹」，並各在其上加註「附帶ＰＳ：在於本房屋未出售前，
    女方自願於民國九十年十月三十一日起支付壹萬元給男方。往後家庭生活所需，
    女方自願給參萬元為準。」，及在第三項第二款下方加註「並且房屋貸款之本金
    由女方一切負責。男方有法律追訴之權利」等字樣，並盜用甲○○印章於前開遭
    變造之第三項第一款、第二款部分（每份協議書有二處，三份協議書總計共有六
    處甲○○之印文），足生損害於甲○○，乙○○並於同年月十九日上午十時許，
    在位於高雄縣彌陀鄉○○村○○路五八之四號住處門口，將變造後之協議書一份
    交與不知情之甲○○後，並與甲○○分持變造後之協議書，同至高雄縣彌陀鄉戶
    政事務所行使辦理離婚登記，嗣經甲○○返回住處檢視乙○○所交付之協議書後
    ，始知上情。
二、案經高雄縣政府警察局岡山分局報請臺灣高雄地方法院檢察署檢察官偵查起訴。
      理  由
一、訊據上訴人即被告乙○○矢口否認有何行使變造私文書之犯行，辯稱：我的確有
    將協議書記載的「拾」萬元刪改成「每月壹」萬元，但有經過甲○○的同意，至
    於其他增加部分，則都不是我寫的，在代書處寫妥協議書之後，甲○○就將三份
    一同取走，直到去辦離婚登記當天早上八點，才拿出來給我看云云。
二、經查：
（一）右揭犯罪事實，業據告訴人甲○○指訴歷歷，核與證人即高雄縣彌陀鄉戶政事
      務所人員郭聰義、證人即于志良律師事務所人員張嘉生、證人即被告、告訴人
      之子陳倚龍、陳琦全，於偵查及原審法院訊問時所証大致相符，並有高雄郵局
      第七六七五號存證信函、離婚協議書、離婚登記申請書影本各一紙在卷足憑，
      堪信告訴人之指訴為真實。
（二）被告雖辯稱僅將「拾」萬元刪改成「每月壹」萬元，然係在告訴人同意之情形
      下所修改，至於其他部分，則均非其所增補云云，惟查：
    １證人張嘉生於偵查及原審法院訊問時均稱：簽協議書當天被告一直反反覆覆，
      導致被告與告訴人條件一直談不妥，我本來不幫他們辦了，最後是他們條件談
      成了，我才幫他們寫協議書，我有再三確認被告有同意離婚的條件，協議書上
      「拾萬」是我寫的，「每月壹」、「附帶ＰＳ：在於本房屋未出售前，女方自
      願於民國九十年十月三十一日起支付壹萬元給男方。往後家庭生活所需，女方
      自願給參萬元為準。」，及「並且房屋貸款之本金由女方一切負責。男方有法
      律追訴之權利」部分都不是我寫的等語（見九十一年三月二十六日偵查、九十
      一年七月二十五日、九十二年二月十九日原審法院訊問筆錄），核與告訴人及
      證人陳琦全所述相符，堪信為真實，顯見上述三部分之增補，均非出自證人張
      嘉生。
    ２證人陳琦全於原審法院九十二年二月二十六日訊問時証稱：我記得離婚協議書
      是代書幫我母親用印的，但是才一蓋好，我父親就將三份離婚協議書及我母親
      的印章全部搶走等語，而證人陳倚龍於同日原審法院訊問時則稱：辦理離婚登
      記當天，我母親約早上九點左右過來，她來之前就先用電話叫我起床，我坐在
      客廳等她，親眼見我母親走進來，那時候我父親還在樓上，我有勸我母親不要
      離婚，後來我父親從樓上下來，一直求我母親不要離婚，我母親堅持要離婚，
      我父親才衝出去，他們在爭執時，都沒有把離婚協議書拿出來，直到我父親跑
      出去前，才拿出一份離婚協議書給我母親，我父親出去十多分鐘後回來，並改
      口稱願辦理離婚，於是我就載我母親去辦登記等語，核與告訴人指稱三份離婚
      協議書及其印章一枚，直到辦理離婚登記當天，均一直由被告保管等情相符，
      當可採信。
    ３證人郭聰義於原審法院九十二年二月二十九日訊問時証稱：「 (問：有無把協
      議書上面的條件事項一一宣讀？）沒有，我只做書面的審查。」等語，而證人
      陳倚龍於原審法院九十二年二月二十六日訊問時亦稱：我父親、母親和我三人
      在鄉公所的客廳等著要蓋章，後來有一個人過來，坐在我父、母親中間，我母
      親就把印章拿出來，印章都是那個人跟我父親說要蓋何處，由我父親代替我母
      親蓋的，我母親那時還故意把頭轉向另外一邊，刻意不看我父親在做什麼等語
      ；參以原審法院就告訴人自拿到協議書至辦妥離婚登記時止，是否有再次查看
      協議書內容一節當庭詢問證人陳倚龍，經答以：那天我全程在場陪伴，沒有看
      到我父、母親有協議更改協議書內容，而我母親自從辦理離婚登記當天拿到協
      議書，直到辦妥登記，都沒有再查閱協議書內容等語，足見告訴人稱之所以會
      同被告辦理離婚登記，係因不知協議書已遭被告變造，而協議書經變造部分亦
      未經其同意等語，係屬真實。
（三）綜上所述，被告所辯顯係事後卸責之詞，不足採信；本案罪證明確，被告犯行
      堪予認定。
三、核被告所為，係犯刑法第二百十六條、第二百十條之行使變造私文書罪；其盜用
    告訴人之印章，為變造私文書之階段行為；又變造後持以行使，變造之低度行為
    應為行使之高度行為所吸收，不另論罪。
四、原審據以論罪科刑，固非無見。惟查被告所有變造之離婚協議書一紙，係供犯罪
    所用之物（同時變造三份，雖僅持其中之一份交付於戶政機關，其餘雙方當事人
    各持一份，因其內容相同，且任何一份均記載相同，均可使用，自應均認為係供
    犯罪所用之物），原判決誤為係因犯罪所得之物，尚有未洽。被告上訴意旨，仍
    執前詞，否認犯罪，指摘原判決不當，雖無理由，但原判決既有上開可議之處，
    自仍應由本院將原判決撤銷改判。爰審酌被告為圖不法利益而變造私文書，復持
    以行使，對告訴人造成損害，且犯後猶飾詞否認犯行，毫無悔意等一切情狀，量
    處如主文第二項所示之刑，併諭知易科罰金之折算標準。被告所有經變造之離婚
    協議書一紙，雖未扣案，然係被告供犯罪所用之物，且無證據證明業已滅失，應
    依刑法第三十八條第一項第二款規定宣告沒收；至其他經被告變造之離婚協議書
    二紙，其中一紙為甲○○所有，另一紙經被告與甲○○共同持以辦理離婚登記，
    已成為戶政機關之內部文件，爰均不予宣告沒收。至於每份協議書上，雖各有被
    告盜用告訴人印章而產生之印文二枚（總計共六枚），然上述印文並非偽造之印
    文，而與刑法第二百十九條之規定不符，爰不予宣告沒收。
據上論結，應依刑事訴訟法第三百六十九條第一項前段、第三百六十四條、第二百九
十九條第一項前段，刑法第二百十六條、二百十條、第四十一條第一項前段、第三十
八條第一項第二款，罰金罰鍰提高標準條例第二條，判決如主文。
本案經檢察官方娜蓉到庭執行職務。
中      華      民      國    九十二    年      十      月    二十三    日
                              臺灣高等法院高雄分院刑事第九庭
                                  審判長法官  張明松
                                        法官  張盛喜
                                        法官  任森銓
右正本證明與原本無異。
如不服本判決應於收受本判決後十日內向本院提出上訴書狀，其未述上訴理由者，
並得於提起上訴後十日內向本院補提理由書狀（均須按他造當事人之人數附繕本)「
切勿逕送上級法院」。
                                      書記官  施耀程
中      華      民      國    九十二    年      十      月    二十三    日
附錄：本判決論罪科刑法條：
刑法第二百十六條：
(行使偽造變造或登載不實之文書罪)
行使第二百十條至第二百十五條之文書者，依偽造、變造文書或登載不實事項或使登
載不實事項之規定處斷。
刑法第二百一十條
(偽造變造私文書罪)
偽造、變造私文書，足以生損害於公眾或他人者，處五年以下有期徒刑。


司法院資訊處製作；財團法人民間司法改革基金會備份。
